【裁判字號】    91,訴,790
【裁判日期】    920109
【裁判案由】    綜合所得稅
【裁判全文】
臺中高等行政法院判決                              九十一年度訴字第七九○號
                              .
    原      告  甲○
    訴訟代理人  周啟同  律師
                丙○○
    被      告  財政部臺灣省中區國稅局
    代  表  人  乙○○
    訴訟代理人  丁○○
右當事人間因綜合所得稅事件，原告不服財政部中華民國九十一年九月二十日台財訴
字第○九一○○三三四七八號訴願決定，提起行政訴訟。本院判決如左︰
    主  文
原告之訴駁回。
訴訟費用由原告負擔。
    事  實
甲、事實概要：緣原告民國八十八年度綜合所得稅結算申報，經被告所屬黎明稽徵所
    核定綜合所得總額為新台幣（下同）二一、九三六、四六四元，綜合所得淨額為
    二一、○七四、六六四元，應補稅額一、七二二、九三七元，並認其漏報營利、
    利息等所得六六、○七六元及虛列捐贈扣除額四百一十萬元，逃漏所得稅一、六
    六二、九一七元，以其違章成立，裁處罰鍰一、六六二、九○○元。原告不服，
    就虛列捐贈扣除額及罰鍰等項目，申經復查結果，捐贈扣除額增列十萬元，綜合
    所得淨額變更核定為二○、九七四、六六四元，罰鍰減列四萬元，變更裁處為一
    、六二二、九○○元。原告仍不服，就扣除額及罰鍰項目，提起訴願遞遭駁回，
    乃就罰鍰部分提起行政訴訟。
乙、兩造聲明：
一、原告聲明求為判決：復查決定、原處分關於處原告罰鍰部分及訴願決定均撤銷。
二、被告聲明求為判決：原告之訴駁回。
丙、兩造之陳述：
壹、原告起訴意旨略以：
一、本件原告於八十八年十二月十九日與台中縣烏日鄉朝天宮管理委員會（以下簡稱
    朝天宮）約定捐贈四百一十萬元，並簽有捐贈契約，該宮同時開立感謝狀確定當
    年度完成捐贈手續，且餘款四百萬元，已於八十九年八月九日開立十張給付予朝
    天宮，原告基於信仰理念及誠信原則，依照約定開立十張支票給付捐贈款項予朝
    天宮，惟因原告不諳個人綜合所得稅係採收付實現原則，遂依雙方於八十八年十
    二月十九日之約定捐贈金額四百一十萬元，全數認列為八十八年度之扣除額。又
    原告於八十九年三月申報所得稅時，依所得稅法第十七條第一項第二款之二列舉
    扣除額之規定，及第七十一條之規定，於申報時因原告捐贈之四百十萬元係於八
    十八年度綜合所得總額百分之二十之內，因此原告將該四百十萬元列為扣除額予
    以扣除，經扣除後，尚有綜合所得總額一千七百八十三萬六千四百六十四元，原
    告即按規定繳納稅金完畢。
二、被告未依法行政就原告所申報列舉扣除額依收付實現原則予以轉正，逕就所剔除
    之捐贈款項應補稅額科處一倍之罰鍰，實有違罪刑法定原則，且虛列費用或損失
    逃稅者，係於營利事業所得稅查核準則第六十七條第一項及第二項所規定，惟所
    得稅法內有關綜合所得稅之部分並無該項處罰條文之規定，又人民違反法律上之
    義務而應受行政罰之行為，法律無特別規定時，雖不以出於故意為必要，仍需以
    過失為其責任條件，被告依上開規定處罰實有違依中央法規標準法第五條第一項
    第二款規定及法律保留原則暨最高行政法院八十五年度判字第六○三號判例、八
    十四年度判字第二五五六號判決意旨。縱原告申報不符合綜合所得稅收付實現原
    則，但原告全年度綜合所得稅額僅逃漏或短報所得額為六六、○七六元，而非被
    告所核之四、○六六、○七六元。
貳、被告答辯意旨略以：
一、本件原告辦理八十八年度綜合所得稅結算申報時，漏報營利、利息等所得計六六
    、○七六元，並虛列捐贈扣除額四百一十萬元，逃漏所得稅額一、六六二、九一
    七元，違反所得稅法第七十一條第一項規定，案經查獲，取具綜合所得稅申報書
    、各類所得扣繳暨免扣繳媒體申報資料、銀行存摺影本、談話筆錄等資料附案可
    稽，被告依所得稅法第一百十條第一項規定裁處罰鍰一、六六二、九○○元，並
    無不合。
二、本件虛列捐贈扣除額事件係被告所屬黎明稽徵所於八十九年七月十八日查獲，台
    中縣烏日鄉朝天宮管理委員會（以下簡稱朝天宮）於被告查獲後寄發存證信函（
    八十九年八月二日）告知原告該宮已於八十八年十二月十九日先行開立捐贈金額
    四百一十萬元之感謝狀予原告，惟原告當時（感謝狀開立日）僅給付十萬元，故
    函請原告另行補足餘款四百萬元，而原告係於八十九年八月九日（上開存證信函
    寄發日之後）始開立票面金額各為四十萬元，到期日分別自八十九年九月三十日
    至九十年六月三十日止之支票十紙；又原告八十八年度綜合所得稅係於八十九年
    五月二日辦理結算申報，當時其檢附朝天宮開立之感謝狀列報捐贈扣除額四百十
    萬元，惟迄原告辦理當年度綜合所得稅結算申報日，其實際捐贈款項僅為十萬元
    ，且當時亦尚未依契約所立條款，開立餘款四百萬元之支票，前揭事實乃為原告
    所不爭。故原告迄八十八年十二月三十一日止實際捐贈予朝天宮之金額既為十萬
    元，且迄八十九年五月二日辦理系爭年度綜合所得稅結算申報時，亦尚未開立四
    百萬元之支票交付朝天宮，惟其卻檢附四百一十萬元之收據列報捐贈扣除額四百
    一十萬元，使被告誤核認其當年度之捐贈扣除額四百一十萬元，依前開事實，原
    告當年度所為捐贈扣除額之申報，尚難謂無虛列情事，亦難謂其非故意以載有金
    額四百一十萬元捐贈之收據，使稽徵機關誤列系爭捐贈扣除額。
三、又結算申報為決定納稅義務人全年度所得額之最主要依據，納稅義務人若申報不
    實，將嚴重影響稅收，故所得稅法第一百十條係針對申報不實所為之處罰，按原
    告當年度因虛列捐贈扣除額四百萬元，致綜合所得淨額計短漏報四百萬元，而原
    告當年度因虛報該扣除額及漏報營利、利息等所得，計短漏報所得稅額一、六二
    二、九一七元（復查後），違反所得稅法第七十一條第一項規定，是被告依上開
    規定依其所漏稅額一、六二二、九一七元（復查後）予以裁處一倍之罰鍰一、六
    二二、九○○元，並無不合。另依大法官釋字第二七五號解釋意旨，原告尚難以
    不諳綜合所得稅係採收付實現制為由，而謂其虛列捐贈扣除額之行為並非故意或
    無過失，故被告所為之裁處尚無不合。
    理  由
一、按「納稅義務人已依本法規定辦理結算申報，但對依本法規定應申報課稅之所得
    額有漏報或短報情事者，處以所漏稅額兩倍以下之罰鍰。」，為所得稅法第一百
    十條第一項所明定。另按「人民違反法律上之義務而應受行政罰之行為，法律無
    特別規定時，雖不以出於故意為必要，仍需以過失為其責任條件。但應受行政罰
    之行為，僅須違反禁止規定或作為義務，推定為有過失，於行為人不能舉證證明
    自己無過失時，即應受處罰。」，司法院大法官釋字第二七五號解釋有案。
二、本件原告八十八年度綜合所得稅結算申報，經被告所屬黎明稽徵所核定綜合所得
    總額為二一、九三六、四六四元，綜合所得淨額為二一、○七四、六六四元，應
    補稅額一、七二二、九三七元，並就其漏報營利、利息等所得六六、○七六元及
    虛列捐贈扣除額四百一十萬元，逃漏所得稅一、六六二、九一七元，裁處罰鍰一
    、六六二、九○○元。原告不服，就虛列捐贈扣除額及罰鍰等項目，申經復查結
    果，捐贈扣除額增列十萬元，綜合所得淨額變更核定為二○、九七四、六六四元
    ，罰鍰減列四萬元，變更裁處為一、六二二、九○○元。原告仍不服，就扣除額
    及罰鍰項目，提起訴願遞遭駁回，乃就罰鍰部分提起行政訴訟。訴稱：原告於八
    十八年十二月十九日朝天宮約定捐贈四百一十萬元，該宮即開立感謝狀予原告，
    又餘款四百萬元已於八十九年八月九日開立十張給付予朝天宮，因原告不知個人
    綜合所得稅係採收付實現原則，遂將此約定捐贈金額四百一十萬元，全數認列為
    八十八年度之扣除額，被告應將原告所申報列舉扣除額依收付實現原則予以轉正
    ，不得就所剔除之捐贈款項應補稅額科處一倍之罰鍰，有違罪刑法定原則，又虛
    列費用或損失逃稅者，係於營利事業所得稅查核準則第六十七條第一項及第二項
    所規定，而所得稅法內有關綜合所得稅之部分並無該項處罰條文之規定，被告依
    上開規定處罰，有違依中央法規標準法第五條第一項第二款規定及法律保留原則
    。縱原告申報不符合綜合所得稅收付實現原則，但原告全年度綜合所得稅額僅逃
    漏或短報所得額為六六、○七六元，而非被告所核之四、○六六、○七六元。
三、經查，本件原告固與朝天宮於八十八年十二月十九日約定由原告捐贈該宮金額四
    百一十萬元，並由該宮開立感謝狀二紙予原告，惟原告當時即於感謝狀開立日僅
    給付該宮十萬元，俟該宮再以存證信函請原告另行補足此捐贈餘款四百萬元，原
    告始於八十九年八月九日開立票面金額各為四十萬元，到期日分別自八十九年九
    月三十日至九十年六月三十日止之支票十紙，均有感謝狀、存證信函及支票等影
    本附原處分卷可佐（六五至七十、七十六、一百十二至一百十三頁），此事實並
    為原告所不爭，是原告於八十八年間僅捐贈朝天宮十萬元，而非四百一十萬元，
    則其辦理八十八年度綜合所得稅結算申報時，依綜合所得稅收付實現原則，僅能
    列報捐贈扣除額十萬元，而原告卻檢附上開四百一十萬元之收據，而列報捐贈扣
    除額四百一十萬元，難謂無虛列捐贈扣除額而有漏報或短報稅額之情事。
四、次按人民不得因不知法律規定而得主張免責，原告於八十八年間僅捐贈朝天宮十
    萬元，並無另行支出剩餘贈款四百萬元，其於當年度既無此支出，原告自不得以
    此列為當年度之捐贈扣除額，否則人民將可利用遠期之贈與承諾，選擇某一年度
    稅額支出，而達資金調度之目的，自違所得稅法之收付實現及租稅法精神與原則
    ，此亦為一般事理，原告自難諉為不知，自不得主張其對此並無任何故意或過失
    責任。是被告認列原告該年度捐款予朝天宮之捐贈扣除額十萬元，綜合所得淨額
    變更核定為二○、九七四、六六四元，漏稅額一、六二二、九一七元，罰鍰變更
    裁處漏稅額一倍為一、六二二、九○○元（計至百元止），依上開規定及司法院
    大法官會議釋字第二七五號解釋意旨，自屬有據，亦無原告所指之有違罪刑法定
    主義之情事，又原告於本期所得稅申報對於系爭捐贈扣除額項目，不得謂其無故
    意或過失責任，被告據以裁罰，亦無違原告所引之最高行政法院八十五年度判字
    第六○三號判例及八十四年度判字第二五五六號判決意旨。又本件係綜合所得稅
    之申報，與營利事業所得稅查核準則第六十七條第一項及第二項所規定之營利事
    業虛列費用或損失而逃稅之部分無涉。
五、再依原告八十八年度綜合所得稅結算申報書（原處分卷一一四頁），原告原申報
    當年所得二一、七三五、四○○元，稅率即為百分之四十，又原告該年綜合所得
    總額，經被告所屬黎明稽徵所核定為二一、九三六、四六四元，綜合所得淨額為
    二一、○七四、六六四元，漏稅額為一、六六二、九一七元，原告就虛列捐贈扣
    除額及罰鍰等項目，申經復查後，捐贈扣除額增列十萬元，綜合所得淨額變更核
    定為二○、九七四、六六四元，漏稅額為一、六二二、九一七元，有審查報表載
    有計算式在卷可佐（原處分卷一二五頁），並無原告指稱該年度綜合所得稅額其
    僅逃漏或短報所得額為六六、○七六元之情事，併予敘明。
六、綜上所陳，復查決定並無違誤，訴願決定予以維持，亦無不合，原告請求將復查
    決定及原處分關於處原告罰鍰部分及訴願決定均撤銷，為無理由，其訴應予駁回
    。
據上論結，本件原告之訴為無理由，依行政訴訟法第一百九十五條第一項後段、第九
十八條第三項前段，判決如主文。
中    華    民    國    九十二      年      一        月      廿九      日
                 臺 中 高 等 行 政 法 院   第 四 庭
                                審 判 長 法  官  沈  應  南
                                         法  官  黃  淑  玲
                                         法  官  許  武  峰
右正本證明與原本無異。
如不服本判決，應於判決送達後二十日內向本院提出上訴書狀，其未表明上訴理由者
，應於提起上訴後二十日內向本院提出上訴理由書（須依對造人數附具繕本）；如於
本判決宣示或公告後送達前提起上訴者，應於判決送達後二十日內補提上訴理由書（
須附繕本）。未表明上訴理由者，逕以裁定駁回。
提起上訴應預繳送達用雙掛號郵票拾份（每份三十四元)。
中    華    民    國    九十二      年        一      月      廿九      日
                                     法院書記官  詹  靜  宜


司法院資訊處製作；財團法人民間司法改革基金會備份。
